臺灣高等法院刑事判決　　　　　　　　 94年度交上訴字第9號
上　訴　人
即　被　告　甲○○
選任辯護人　鄭庭壽律師
上列上訴人因遺棄等案件，不服臺灣板橋地方法院93年度交訴字
第39號，中華民國93年9月24日第一審判決（起訴案號：臺灣板
橋地方法院檢察署92年度偵字第17182、17795號、93年度偵字第
7957號），提起上訴，本院判決如下：
    主  文
上訴駁回。
    事  實
一、甲○○於民國（下同）九十二年九月八日凌晨二時許，駕駛
    車牌號碼ＸＮ—三四七號大貨車行經臺北縣新莊市○○路○
    段一八九號前東西向快速公路八里新店線臺一線高架橋下，
    由桃園縣往臺北縣方向行駛，適因陳正偉、侯裕能受僱於由
    劉建志（另結）擔任負責人之鴻樁有限公司，在上開地點高
    架橋下方負責清除高架橋鋼構柱面部分沾黏之混凝土，由陳
    正偉站立在高空作業車伸出之吊籃內，在快車道外線作業時
    ，因未依規定在快車道路上設立警示標誌，致甲○○所駕駛
    之大貨車，行經該處快車道外線時，車頂撞擊約三公尺高處
    之高空作業車吊籃（起訴書稱工作籃）及懸臂，致陳正偉由
    高空作業車吊籃墜下。然甲○○於劇烈撞擊後，明知陳正偉
    自高空跌落快車道地面受傷倒地不起，已屬無自救力之人，
    而肇事致人受傷，依法令即有扶助、保護之義務，竟未採取
    救護或其他必要之扶助措施，即行駕駛原車逃逸而去，終致
    陳正偉因倒臥於快車道上，旋遭後續駛來之不明車輛輾壓致
    死（侯裕能亦旋即於現場以雙黃線分隔之對向車道遭不明車
    輛撞擊致死），嗣經路過現場之王明輝、陳聰得發現該路段
    快車道發生車禍，乃協助管制現場並報警後，經警廣播協尋
    可疑車輛，因民眾發現甲○○大貨車有嚴重撞擊痕跡而報警
    查知上情。
二、案經臺北縣政府警察局新莊分局報告臺灣板橋地方法院檢察
    署檢察官偵查起訴。
    理    由
一、訊據上訴人即被告甲○○固不否認有駕駛大貨車於前揭時間
    行經上開肇事地點之情，但矢口否認有何肇事逃逸遺棄致死
    之犯行，辯稱：當時並不知撞擊高空作業車吊籃，感覺車身
    有幌動一下，以為撞到橋墩，該地點無任何路燈，非常黑暗
    ，並不知車頂有撞到東西，也不知有人掉下來，且亦無證據
    顯示被害人陳正偉當時原在吊籃上，因受撞擊而跌落地面，
    被害人陳正偉可能係因在地面經其他車輛撞擊而致死云云。
二、惟查：
  (一)依被告於警詢中供稱：「我行經該地段新莊市○○路○段時
    感覺車身有撞一下，然後有聽見一聲碰撞聲，當時我有減低
    車速並查看四周沒有異狀我就繼續行駛往中和方向送貨」、
    「我當時有減低車速並和我助手劉進明在車上查看四周沒有
    發現異狀以為是車內貨品掉落的聲音因為我在快車道不能停
    車所以繼續行駛」、「這路況我有熟因我每二天就要經過這
    裡」、「我以為該路面不平造成車身晃動才撞到橋柱」、「
    因當時我車接近思源路我從內側快車道要轉至外側快車道車
    身有晃動所以我以為是路面不平」、「我感覺有撞擊而路況
    又黑暗我有察看沒發現所以才繼續行駛」、「當時天候良好
    ，無障礙物，時速約五十公里」、「（所駕駛之大貨車）車
    身高度約有三米左右」、「我以為車的右上角是撞到路旁支
    柱」（見九十二年度偵字第一七一八二號卷第六至十一頁）
    ；偵查中則稱「我知道有撞擊，我有減速，沒發現任何異狀
    」、「我當時以為是撞到橋墩」、「當時我真的沒看見有人
    在該處指揮，只有在慢車道看見有反光錐」（見同上卷第八
    十頁背面、第八十一頁）；於原審則稱：「我行經中山路一
    段時，是以為貨品掉落，到中和要卸貨時發現車頂有破洞，
    我想為何會有破洞，就記得經過中山路時車子有晃動，應該
    是貨品掉落造成的。當時我通過橋柱，所以我想說是不是晃
    動時擦撞到橋墩」、「（在中山路時有無感覺到有擦撞？）
    沒有感覺到擦撞，只感覺晃動好像是貨品掉落」、「當時的
    感覺只是晃動的感覺，跟貨品掉落的感覺相同」、「當時貨
    車上的冷凍機聲音很大，我有聽到一個稍微不太像引擎或馬
    達的聲音，但我看後照鏡又沒有看到什麼，所以就以為是貨
    品掉落」、「（那貨品掉落的聲音是怎樣的？）就像是路面
    彈起石塊撞擊車體的聲音」等情（見原審卷第九十五頁、九
    十八頁）。被告先於警詢、偵查中均自承感覺車體撞擊，後
    於原審則翻異前詞，稱：僅感覺「晃動」，聽到「路面彈起
    石塊撞擊車體的聲音」，並無撞擊感；於本院又供稱以為撞
    到橋墩云云，前後所供不一，已有可議，自難逕信。
  (二)再據證人劉建志於原審證稱：被害人陳正偉負責清理從地面
    到上面箱型樑下方的柱面，因此需使用高空作業車，且需於
    吊籃內搭載發電機，作為對手持之砂輪機及吊籃內之照明燈
    供電之用，該高空作業車係新購，重約九公噸，通常高空作
    業車履帶的停放方式是與車道平行，順著車道移動而將吊桿
    伸出作業，案發當天高空作業車是停在慢車道上，順著慢車
    道行進，吊桿伸到快車道上方。事發後高空作業車的履帶跨
    到安全島上面，並非正常的作業位置及角度，經事後檢查，
    發現高空作業車的吊桿下方受到外力撞擊，吊桿上的兩條油
    管斷裂，油都灑到地面上，而因受到此撞擊，造成吊桿基座
    亦即履帶車上的旋轉盤損壞不能轉動，且靠近安全島的左側
    履帶也受損等語（見原審卷第一○八至第一一一頁），且參
    以臺灣板橋地方法院檢察署九十二年度偵字第一七一八二號
    卷，第九十九頁至一○三頁照片所示被告所駕駛大貨車受損
    情形，其大貨車右上方車廂金屬蒙皮及內襯泡棉、內側車廂
    金屬內壁及該區域車體支架均嚴重受損、變形，冷凍櫃內部
    露出之情，及依九十二年度相字第一○二九號卷第十四頁背
    面下方、十五頁上方照片所示，大貨車金屬蒙皮、泡棉破片
    仍附著在高空作業車吊桿連接吊籃之連桿上之情，已可確定
    吊籃曾遭被告駕駛之大貨車撞擊；再依同卷第十六頁背面下
    方照片所示，吊籃內搭載之發電機遭甩脫於路旁、同卷第十
    二頁背面起至第十六頁照片所示，高空作業車履帶斜靠並攀
    上安全島、機油洩地、吊桿、吊籃橫跨慢車道緊靠路邊招牌
    鐵架、與快車道已呈反方向等情，及同卷第三頁事故現場圖
    所示之發電機掉落位置所示，已足判斷該高空作業車於遭碰
    撞後導致吊桿因外力而迴旋後，迄碰撞反方向路旁招牌鐵架
    始受阻停止，並同時使高空作業車失去重心而部分攀上安全
    島。被告所駕駛之大貨車碰撞力量之大，既能使大貨車撞擊
    時破損金屬蒙皮、泡棉均緊黏於吊桿上，且致重達九噸之高
    空作業車吊桿部分迴旋、履帶車失去重心而脫離原位置，更
    造成吊籃內之發電機因遭甩脫而掉落距吊籃十數公尺外，顯
    見被告所駕駛之大貨車撞擊高空作業車之力道極強。大貨車
    既於行駛間強力撞擊重達九噸之高空作業車，行進顯將一度
    受阻、並劇烈震動，顯非僅與貨品倒落所造成之「晃動」相
    仿而已，被告既稱以駕駛大貨車載送貨品為業，且有十年駕
    車經驗（見九十二年度偵字第一七一八二號卷第九頁），對
    此撞擊力自不致有誤認，其當時應已察覺異常而有警覺，當
    可認定。
  (三)而證人劉建志又證稱：案發後依其在現場所見，當時高空作
    業車緊鄰之橋柱之前的柱子均已完工，而高空作業車旁之橋
    柱，在鄰快車道那一面高度三公尺五十公分以上已經清除完
    畢，三公尺五十公分以下尚未完成。且吊籃內施工之人員若
    欲休息或取工具，正常狀況應是將吊桿轉回再將吊籃放下（
    同原審卷第一一三、一一五頁），佐以前揭事故現場圖所示
    ，沙輪機位置係在快車道外側車道緊靠安全島處（見九十二
    年度偵字第一七一八二號卷，第九十一頁上方照片），與施
    工中橋柱相距近十公尺、前揭對沙輪機供電所用之發電機則
    掉落在另側路旁，與沙輪機相距逾十一公尺。查沙輪機既係
    供清理橋柱所用，且橋柱尚未清除完畢，衡情被害人陳正偉
    並無將吊籃保持在高空，冒險由狹窄且斜度甚大之吊桿步行
    下來，並無端攜帶未接電源、無法使用之沙輪機步行於快車
    道路面，遠離施工中橋柱之可能；再依證人陳聰德於偵查中
    證稱：當時看到死者陳正偉原倒臥在高空作業機旁的北上車
    道等語（見同上相字卷第七頁背面）、證人王明輝亦證稱：
    報警同時，發現共有五部車輛碾過躺在中山路北上第一車道
    上之被害人陳正偉，並將被害人陳正偉往北向拖行約五十公
    尺等語（見同上相字卷第六頁），復參以現場圖所示被害人
    陳正偉最後倒臥位置，距施工中橋柱約四十六公尺之情，足
    以推知被害人陳正偉原躺臥位置即在事故現場圖所示橋柱施
    工處附近，並恰與辯護人所稱：被害人陳正偉若案發時係在
    高空吊籃上工作，當係墜落於作業車下方之推論相符。是高
    空作業車遭被告撞擊時，被害人陳正偉原係在吊籃內作業，
    並非立於快車道路面上遭受撞擊，已屬灼然。
  (四)又依法務部法醫研究所（九二）法醫所醫鑑字第一三二○號
    鑑定結果認為：被害人陳正偉有複雜多發之外傷，包括：高
    處墜落、頭部碾壓、胸部碾壓、腹部碾壓、下肢碾壓，觀察
    傷害周圍組織呈現之生理反應現象，在胸腹碾壓傷周圍生理
    反應活性最強，所以推測造成死亡主要為胸部碾壓所造成之
    心臟、肺臟碎裂。因後續碾壓傷遮蔽，無法明確指出何者為
    高處墜落傷，但自三公尺高度墜落當不致造成心臟、肺臟擠
    壓碎裂，故死者墜地時應尚未氣絕，在遭後續車輛碾壓胸部
    後始告死亡，有該所鑑定書在卷可稽（見同上相字卷第一○
    二頁）。是被害人陳正偉自空中之吊籃跌落地面時，並未當
    場死亡，亦可認定。
  (五)另據證人即被告同車助手劉進明於偵查中證稱：經過肇事地
    點時，只有聽到聲音，以為是冷凍車內的貨倒了，當時快車
    道上沒東西，慢車道沒有注意（九十二年度偵字第一七一八
    二號卷第八十一頁背面），於原審則證稱：當時乘坐在大貨
    車右前方的助手座，與被告即司機同排，行經中山路一段時
    ，車身有一點點搖晃，好像是後面的貨品倒落，但沒有聽到
    撞擊的聲音，感覺和先前車內貨品倒下之情形相似，就是車
    內貨物倒落的聲音，因為車窗關起來，不太會形容，因為冷
    凍機很大聲，只聽到碰的一聲，聲音是低沈的。因為冷凍機
    很吵，沒有辦法分辨是否是金屬的聲音。也沒有辦法分辨是
    車內還是車外的聲音，只是憑感覺。當時與被告都有看後視
    鏡，是看看有無其他車子追撞，但當時沒有想到是車子撞到
    東西，就是看一下，但後面沒有異狀，當時伊有看後視鏡，
    但是沒有看到右上方的車損。半小時後到中和永昌冷凍庫要
    卸貨前，才發現車子有受損情形，且發現車廂內的貨品並沒
    有倒下等語（同原審卷第八十一頁以下），則證人劉進明證
    稱當時只有聽到類似貨品倒落的聲音，並無撞擊聲，且嗣後
    並未發現貨品倒落等情節，其證詞與被告前揭於警詢、偵查
    中之供述以為撞到橋墩等情節顯然不同，亦與被告於原審陳
    稱：嗣後發現車內貨品確實有倒下乙節明顯相異，其證詞與
    被告有前揭重大差異，所述顯非無隱；又證人即被告之雇主
    呂經縣於原審證稱：案發當日被告半夜曾打電話告稱「櫃子
    開花」，並告稱推測是在「轉彎的時候」碰到橋墩等語（見
    原審卷第一五三頁），核與被告前揭撞擊當時，自認肇因係
    於直線行駛時，車廂內貨品掉落導致車身晃動，因而撞擊橋
    墩之辯詞互岐，其證詞亦屬可疑，是證人劉進明、呂經縣之
    證詞，均尚難採為對被告有利之認定。且依證人呂經縣證稱
    ：當時曾追問被告是否確定是撞到橋墩，被告就說可能是，
    伊就告知被告因為不是車對車撞擊，保險不會理賠，只好自
    認倒楣，叫被告將車開回來自己花錢處理等語（見原審卷第
    一五三頁），則本件大貨車在受損嚴重之情形下，被告既需
    自負高額修繕費用，對於正常道路之橋墩，何以無端會撞擊
    而造成其大貨車嚴重車損，竟然毫無究明之意；且依被告自
    稱：肇事後卸貨時發現貨車撞損之後，照原路線回到新莊中
    山路一段，亦即現場的二省道，前往東裕冷凍庫等語（見原
    審卷第五十二頁），與證人劉進明所稱：發現車損後之幾個
    送貨地點距離事發地點不遠、送完貨後，即在附近之統聯客
    運站休息三小時等情（見原審卷第八四頁）互核以觀，被告
    於發現車體嚴重受損後，仍對受損原因毫不在意，亦未思及
    順路回到撞擊地點查明橋墩情形、受損車體散落物所在或分
    佈位置，或可究明原因、向設計不當之該管機關求償，反可
    免除自己賠償責任，然均捨此不為，亦與常情有違。是從上
    揭被告於事後顯現之態度，難謂其對於大貨車撞擊吊籃之事
    ，毫不知情。
  (六)依被告及證人劉進明上開所述情節，顯然於被告所駕大貨車
    撞擊吊籃前，並未有死者侯裕能倒臥於撞擊點對向車道、頭
    盔、反光背心散落地上之情形，堪認侯裕能與被害人陳正偉
    同在現場，在地面負責指揮之侯裕能當時應未死亡，否則侯
    裕能若見及高空作業車遭撞擊致被害人陳正偉跌落地面之情
    形，衡情不至於置之不理（起訴書犯罪事實欄雖載有：被告
    不理會跑至快車道侯裕能之攔阻，致陳正偉遭後續車輛輾壓
    致死，侯裕能遭對向不明車輛撞擊致死之情節，然業經公訴
    檢察官當庭確認：侯裕能部分並非本件起訴範圍，附此敘明
    ）。又依被告自稱：「（感覺貨品掉落後，如何處理？）我
    當時有把車速放慢，看兩側後視鏡，主要是看左方的」、「
    （看後視鏡能否看到貨品掉落？）不行」、「（那為何要看
    後視鏡？）因為車身晃動時，很自然的反應就是減低車速看
    後視鏡」等情（見原審卷第九五、九六頁），被告既有多年
    駕車經驗，對於車速及距離之感覺自應甚為嫻熟，其既於送
    貨途中知有碰撞、車損或貨品掉落之情形而立即減速並觀看
    後視鏡，察看是否遭他人自後方撞擊，並特別審視該處路況
    有何異常，或路面是否有掉落之貨品、碎裂物等，以免因無
    端造成車損或遺失貨物而需自負賠償之責。甚且被告駕駛之
    大貨車撞擊高空作業車力量甚大，更炯異於常態，已如前述
    ，則被告對此嚴重撞擊，更無不知之可能。而被告對可能碰
    撞他物或遭撞擊，既能即時減速並察看後視鏡，衡情當時應
    尚未遠離碰撞地點，從後視鏡自可觀看碰撞地點之情形，而
    做適當之處置，然依被告自稱碰撞當時車速為時速五十公里
    之情，即令未停車，但既能立即減速並察看車身兩側後視鏡
    ，觀看車後狀況，而依前揭現場圖所示，視線並不受橋柱阻
    隔，應可看見停放慢車道上之高空作業車、反光錐及警示燈
    ，而可明確推知現場應有人以高空作業車施工中之情，又被
    害人陳正偉既跌落路面，又非全身著黑衣（見同上相字卷第
    十八頁照片）、同位置並有掉落之白色安全帽（見相字卷第
    十五頁背面照片）、距撞擊地點順向十公尺處（更接近或同
    於被告當時所在位置）之路面上又有掉落之銀色沙輪機、指
    揮棒、且有沿途散落之黃色泡棉等物（見九十二年度偵字第
    一七一八二號卷第九一、九二頁照片），均非顏色暗沈難以
    發見之物體，被告既曾注意後視鏡及車後狀況，自能於看見
    上開散落物或落地之被害人陳正偉，參以其既已發現車體有
    晃動現象，應即能查知係遭其大貨車撞擊所致，並能知悉被
    害人陳正偉遭劇烈撞擊而墜落快車道路面而受有傷害，無法
    自行離開快車道路面，可能有被其他車輛撞擊之危險，至為
    灼然。是被告所辯不知撞擊吊籃、不知有人掉下來云云，要
    係推諉卸責之詞，不足採信，其駕駛大貨車肇事致被害人陳
    正偉墜落地面受傷，應有所知悉，已可認定。
  (七)依前揭法務部法醫研究所（九二）法醫所醫鑑字第一三二○
    號鑑定結果，被害人陳正偉係於墜落地面後，另受多處碾壓
    傷致命。按汽車駕駛人如肇事致人受傷或死亡，應即採取救
    護或其他必要措施，道路交通管理處罰條例第六十二條第一
    項定有明文，是被告於肇事後，依法令應對被害人陳正偉應
    予以適當之救助，且客觀上可預見被害人自三公尺高處猛然
    受撞擊而墜落地面，所致之傷當屬不輕難以自行移動，屬無
    自救能力之人，更係倒臥於快車道之上，斯時正值凌晨，天
    色尚暗視線不佳，其他陸續駛來之駕駛人既不知已發生車禍
    ，難以預期快車道上有人躺臥，極可能煞車不及而撞擊、碾
    壓被害人陳正偉致死，竟罔顧被害人之安全，竟圖僥倖而逕
    行駛離現場，未將被害人移往安全地點或送醫，終致遭後續
    駛來之不明車輛輾壓致死，被告消極不為其生存所必要之扶
    助行為，與被害人之死亡間自有相當之因果關係，亦可認定
    。
  (八)綜上所述，被告所辯對駕車肇事導致被害人陳正偉受傷乙節
    毫不知情云云，無非事後推諉飾卸之詞，無從採信，所為事
    證明確，犯行已堪認定，應依法論科。
三、按刑法第一百八十五條之四固為同法第二百九十四條第一項
    之特別規定，而應優先適用，然同法第二百九十四條第二項
    之遺棄因而致人於死罪，係就同條第一項之遺棄行為而致生
    死亡或重傷之加重結果為處罰，為該遺棄罪之加重結果犯。
    是在駕駛動力交通工具肇事致人受傷，使陷於無自救能力而
    逃逸之情形，倘被害人因其逃逸，致又發生客觀上能預見而
    不預見之重傷或死亡之加重結果者，自應論以該遺棄之加重
    結果犯罪責，而非同法第一百八十五條之四肇事致人受傷逃
    逸罪所可取代。核被告所為，係犯刑法第一百八十五條之四
    之肇事逃逸罪及同法第二百九十四條第二項之遺棄致死罪。
    被告以一行為觸犯數罪名，為想像競合犯，應依刑法第五十
    五條規定，從一重之遺棄致死罪處斷。
四、原審以被告所犯遺棄致死罪，事證明確，適用刑法第一百八
    十五條之四、第二百九十四條第二項、第五十五條，並審酌
    被告於肇事後，致被害人陳正偉倒地受傷，無力自救，若能
    依規定停車救助並對後車示警，當可挽回其生命，更可避免
    其他車輛於現場再次肇事，竟僅圖規避自己責任而乘夜色逃
    逸而去，終釀慘劇，犯後猶供述反覆，飾詞卸責，且從未對
    被害人家屬有何慰問補償之意，未見絲毫悔意，犯後態度不
    佳，及參酌被告素行、智識程度等一切情狀，認犯罪情節重
    大，依檢察官求處有期徒刑九年，仍嫌過輕，而量處有期徒
    刑十二年，以示警懲。經核其認事用法，並無不合，量刑亦
    無不當。被告上訴意旨，仍執陳詞否認犯行，自不足採，且
    仍未與被害人家屬達成和解，本院亦難撤銷改判。本件上訴
    為無理由，應予駁回。
據上論斷，應依刑事訴訟法第368條，判決如主文。
本案經檢察官林炳雄到庭執行職務。
中　　華　　民　　國　　94　　年　　12　　月　　7　　日
　　　　　　　　　刑事第十三庭  審判長法　官  劉景星
　　　　　　　　　　　　　　　　　    法　官  陳博志
　　　　　　　 　 　　　　　　　　　　法　官  李春地
以上正本證明與原本無異。
如不服本判決，應於收受送達後十日內向本院提出上訴書狀，其
未敘述上訴之理由者並得於提起上訴後十日內向本院補提理由書
（均須按他造當事人之人數附繕本）。
                                      書記官  吳鎮鑫
中　　華　　民　　國　　94　　年　　12　　月　　13　　日
附錄：本案論罪科刑法條全文
刑法第185條之4
駕駛動力交通工具肇事，致人死傷而逃逸者，處六月以上五年以
下有期徒刑。
刑法第294條
對於無自救力之人，依法令或契約應扶助、養育或保護而遺棄之
，或不為其生存所必要之扶助、養育或保護者，處六月以上、五
年以下有期徒刑。
因而致人於死者，處無期徒刑或七年以上有期徒刑；致重傷者，
處三年以上十年以下有期徒刑。
